臺灣高雄地方法院刑事判決　　　　　　　　　　　　　九十年度易字第四一七號
　　公　訴　人　臺灣高雄地方法院檢察署檢察官
　　被　　　告　丙○○
　　選任辯護人　張賡堯
右列被告因侵占案件，經檢察官提起公訴（八十九年度偵字第二八二四０號），本院
判決如左：
    主  文
丙○○連續意圖為自己不法之所有，侵占自己持有他人之物，處有期徒刑壹年拾月。
緩刑伍年。
    事  實
一、丙○○曾於民國八十五年一月間周幸華欲將其所有位在高雄縣林園鄉○○段地號
    二０八八、二０八九號二筆土地及其上之建物出售予甲○○時，擔任介紹人，周
    幸華與甲○○約定該二筆土地前向高雄市小港區農會（下稱小港區農會）所貸款
    項二千萬元部分，由甲○○按月向小港區農會繳付分期款十五萬八千三百元，甲
    ○○為支付該筆分期款，乃以昱章企業有限公司名義簽發如附表所示、面額均為
    十五萬八千三百元之支票共二十二紙予丙○○，委由丙○○於各該支票兌現後隨
    即代為向小港區農會支付，然因該筆貸款每月所應繳付之款項為十七萬七千五百
    元，遂由丙○○另行簽發十七萬七千五百元之票據以為繳納，詎丙○○繳付三期
    分期款後即未再繳付，並於八十五年六月二十九日將欲繳交分期款之票據三張取
    回，而基於為自己不法所有之概括犯意，自該時起至八十六年十二月一日止，先
    將附表編號四所示支票已兌現之款項侵占入己，復於兌領附表編號五至二二所示
    支票後，未依約向小港區農會繳付分期款項，而連續將之侵占入己，金額共計三
    百萬七千七百元。
二、案經甲○○訴由臺灣高雄地方法院檢察署檢察官偵查起訴。
    理  由
一、訊據被告丙○○固不諱言曾收受告訴人甲○○所交付如附表所示用以繳付分期款
    項之支票二十二張，且該二十二張支票已全數由其兌領拿去周轉之事實，惟矢口
    否認有何侵占之犯行，辯稱：其有另行開支票向農會繳納貸款，嗣後因農會人員
    表示繼續繳納已無實益，可不必再行繳納，且告訴人從土地買賣開始亦陸續向其
    以票據調借現款，遂將該二十二張支票兌現之票款與告訴人向其所借貸之款項互
    抵云云。惟查：
  (一)被告擔任周幸華與告訴人前開土地買賣之介紹人，告訴人為支付該筆土地貸款分
    期款項乃簽發如附表所示、發票人為昱章企業有限公司、面額均為十五萬八千三
    百元之支票二十二張，委由被告於兌領後代為向小港區農會支付，該二十二張支
    票均已由被告兌領等情，已據告訴人甲○○於警訊、偵查及本院審理時指述綦詳
    ，並有華南商業銀行前鎮分行九十年十一月三十日華前存字第一九三號函暨所附
    之支票正反面影本十六張、九十年十二月二十七日華前存字第二一一號函、華僑
    商業銀行前鎮分行九十一年三月二十九日僑銀鎮營字第０一九號函暨所附之支票
    影本五張在卷可稽；又因該筆貸款每月所應繳付之款項為十七萬七千五百元，乃
    由被告另行簽發票據予小港區農會，被告雖曾於八十五年二月二十七日簽發票據
    六張予小港區農會繳付該筆貸款之分期款項，惟僅兌現其中三張，另三張則於同
    年六月二十九日取回，日後亦未再行繳納該筆貸款之分期款項等節，則經證人即
    小港區農會催收業務員乙○○到庭結證稱：被告有開五、六張支票來繳納貸款利
    息，兌現了三張等語明確，被告亦供稱：係因告訴人表示僅願支付十五萬八千三
    百元，遂由其另外開十七萬七千五百元之支票給付貸款分期款項等語在卷，並有
    證人乙○○庭呈之小港區農會放款繳息明細對帳單、華南商業銀行小港分行九十
    年十二月二十七日（九０）華小港字第一二二號函暨所附之小港區農會放款分戶
    帳卡及被告所提出之小港區農會收據、退回票據三張附卷可稽，足認被告於兌領
    告訴人所交付如附表所示之二十二張支票後，僅向小港區農會繳付三期分期款項
    ，於八十五年六月二十九日領回支票三紙後，即未再行繳付。至被告雖辯稱曾繳
    付四期云云，惟依前開小港區農會放款分戶帳卡及證人林聰敏所提出之放款繳息
    明細對帳單之記載，最後繳息日為八十五年六月四日，而被告所提出之小港區農
    會退回票據之付款日期則分別為八十五年七月一日、八月一日、九月一日，顯見
    該三張票據並未用以繳付該筆貸款之分期款項，是被告對於該筆貸款之分期款項
    僅繳付三期一節，應堪認定，其辯稱已繳付四期云云，不足採信。
  (二)另周幸華與告訴人買賣前開不動產時，係約定告訴人須於八十五年七月三十一日
    支付周幸華五百萬元，嗣告訴人向銀行貸款由周幸華為擔保物之提供人，如時間
    延誤歸責於周幸華時，周幸華不得兌現告訴人之支票，如時間延誤歸責於告訴人
    時，告訴人須兌現所簽發之支票，如無法兌現，則須按月給付利息五萬元，由被
    告收取等情，被告之供述與告訴人之陳稱相符，並有賣賣契約書一份附卷為憑，
    又告訴人自八十五年買賣土地時起，雖曾陸續以支票向被告調借現款，然支票屆
    期均有兌現，迄至自八十七年一月間始出現退票情形等節，業據告訴人陳明在卷
    ，被告亦供稱：「（問：從何時開始欠你錢？）從買賣開始，他如果有需要周轉
    就會來找我，之前是沒有欠我錢，後來是買賣這筆土地拖太久，從八十七年退票
    才開始欠我錢。」等語明確（見本院卷二第三０頁），並有被告所提出之告訴人
    支票退票明細表及支票暨退票理由單附卷可佐，告訴人於如附表所示二十二張支
    票全數兌現前，既無積欠被告債務未還之情事，且有依約按月給付前開五百萬元
    之利息五萬元予被告，則被告自無主張債務互抵之餘地，是其辯稱因告訴人積欠
    其債務乃將該筆款項拿來作為保障及以之互抵債務云云，不足採信，被告於兌領
    告訴人所交付用以支付小港區農會貸款分期款項之支票後，既未依約繳付分期款
    項，且無任何法律上之原因即將該筆票款供己周轉，則其主觀上有不法所有之意
    圖甚明。至被告雖辯稱係因小港區農會人員表示繳納已無實益，乃未再行繳納云
    云，惟此部分以為證人林聰敏所否認，且縱然農會人員曾向被告表示繳納已無實
    益，被告仍無法因而取得可擅自處置該筆票款之權利，是其自不得以此推卸其責
    。
  (三)再者，被告係於八十五年六月二十九日取回前向小港區農會繳付貸款之票據三張
    一節，有被告提出之票據三張附卷可稽（見本院卷一第一六三頁），而附表所示
    二十二張支票中最後一張支票之兌領日期為八十六年十二月一日一節，亦有附表
    編號二二號支票影本附卷可證，是被告將告訴人所交付之票款侵占入己之時間係
    自八十五年六月二十九日起至八十六年十二月一日止，應堪認定。又被告僅向小
    港區農會繳付三期貸款之分期款項等情，已如前述，是其所兌領未繳納予小港區
    農會之款項共計有三百萬七千七百元（158300×19 = 0000000）。
  (四)綜上所述，被告於兌領告訴人所交付之支票款項後，並未依約將之用以繳納農會
    貸款分期款項，反擅自將之用以周轉，主觀上具有不法所有之意圖，客觀上有易
    持有為所有之行為，其侵占犯行已堪認定，應依法論科。
二、核被告所為，係犯刑法第三百三十五條第一項之侵占罪。其先後多次侵占犯行，
    時間緊接，方法相同，且觸犯構成要件相同之罪名，顯係基於概括之犯意為之，
    為連續犯，應依刑法第五十六條之規定論以一罪，並加重其刑。爰審酌被告並無
    前科紀錄，有卷附之臺灣高等法院被告全國前案紀錄表可按，素行尚稱良好，及
    其犯罪之目的、動機、手段，侵占之金額達三百萬七千七百元，對告訴人造成之
    損害非輕，惟念其已與告訴人達成和解等一切情狀，酌情量處如主文之刑。末查
    被告前未曾受有期徒刑以上刑之宣告，有前開臺灣高等法院被告全國前案記錄表
    可按，且已與告訴人達成和解，有和解書一份附卷可參，其因一時失慮，偶罹刑
    典，經此偵查、起訴及論罪科刑程序，當知所警惕，信無再犯之虞，本院認所宣
    告之刑以暫不執行為適當，爰併諭知緩刑五年，以啟自新。
據上論斷，應依刑事訴訟法第二百九十九條第一項前段，刑法第五十六條、第三百三
十五一條第一項、第七十四條第一款，罰金罰緩提高標準條例第一條前段，判決如主
文。
中      華      民      國      九十一    年      十      月    十七    日
                                    臺灣高雄地方法院刑事第一庭
                                            法  官  黃  悅  璇
右正本證明與原本無異。
如不服本判決，應於判決送達後十日內，向本院提出上訴狀。
                                            書記官  沈      蘊
中    華    民    國      九十一      年      十      月      十八      日
附表：
┌───┬─────┬─────────┬───────────┐
│編號  │票號      │ 付款人           │發票日                │
├───┼─────┼─────────┼───────────┤
│一    │0000000   │華南銀行前鎮分行  │八十五年二月二十九日  │
├───┼─────┼─────────┼───────────┤
│二    │AA0000000 │華僑銀行前鎮分行  │八十五年三月三十一日  │
├───┼─────┼─────────┼───────────┤
│三    │AA0000000 │華僑銀行前鎮分行  │八十五年四月三十日    │
├───┼─────┼─────────┼───────────┤
│四    │AA0000000 │華僑銀行前鎮分行  │八十五年五月三十一日  │
├───┼─────┼─────────┼───────────┤
│五    │AA0000000 │華僑銀行前鎮分行  │八十五年六月三十一日  │
├───┼─────┼─────────┼───────────┤
│六    │AA0000000 │華僑銀行前鎮分行  │八十五年七月三十一日  │
├───┼─────┼─────────┼───────────┤
│七    │VB0000000 │華南銀行前鎮分行  │八十五年八月三十一日  │
├───┼─────┼─────────┼───────────┤
│八    │VB0000000 │華南銀行前鎮分行  │八十五年九月三十日    │
├───┼─────┼─────────┼───────────┤
│九    │VB0000000 │華南銀行前鎮分行  │八十五年十月三十一日  │
├───┼─────┼─────────┼───────────┤
│一０  │VB0000000 │華南銀行前鎮分行  │八十五年十一月三十日  │
├───┼─────┼─────────┼───────────┤
│一一  │VB0000000 │華南銀行前鎮分行  │八十五年十二月三十一日│
├───┼─────┼─────────┼───────────┤
│一二  │VB0000000 │華南銀行前鎮分行  │八十六年一月三十一日  │
├───┼─────┼─────────┼───────────┤
│一三  │ZB0000000 │華南銀行前鎮分行  │八十六年二月二十八日  │
├───┼─────┼─────────┼───────────┤
│一四  │ZB0000000 │華南銀行前鎮分行  │八十六年三月三十一日  │
├───┼─────┼─────────┼───────────┤
│一五  │ZB0000000 │華南銀行前鎮分行  │八十六年四月三十日    │
├───┼─────┼─────────┼───────────┤
│一六  │ZB0000000 │華南銀行前鎮分行  │八十六年五月三十一日  │
├───┼─────┼─────────┼───────────┤
│一七  │ZB0000000 │華南銀行前鎮分行  │八十六年六月三十日    │
├───┼─────┼─────────┼───────────┤
│一八  │ZB0000000 │華南銀行前鎮分行  │八十六年七月三十一日  │
├───┼─────┼─────────┼───────────┤
│一九  │0000000   │華南銀行前鎮分行  │八十六年八月三十一日  │
├───┼─────┼─────────┼───────────┤
│二０  │0000000   │華南銀行前鎮分行  │八十六年九月三十日    │
├───┼─────┼─────────┼───────────┤
│二一  │0000000   │華南銀行前鎮分行  │八十六年十月三十一日  │
├───┼─────┼─────────┼───────────┤
│二二  │0000000   │華南銀行前鎮分行  │八十六年十一月三十日  │
└───┴─────┴─────────┴───────────┘
附錄法條：
刑法第三百三十五條第一項
意圖為自己或第三人不法之所有，而侵占自己持有他人之物者，處五年以下有期徒刑
、拘役或科或併科一千元以下罰金。
